【裁判字號】    92,上訴,272
【裁判日期】    920326
【裁判案由】    妨害自由
【裁判全文】
臺灣高等法院高雄分院刑事判決          九十二年度上訴字第二七二號
    上  訴  人
    即  被  告  丙○○
    選任辯護人  鄭國安律師
                陳炳彰律師
                吳麗珠律師
右上訴人因妨害自由案件，不服臺灣屏東地方法院九十一年度訴字第七九四號中華民
國九十一年十二月三十一日第一審判決（起訴案號：臺灣屏東地方法院檢察署九十年
度偵字第六一八七號），提起上訴，本院判決如左：
      主      文
原判決撤銷。
丙○○無罪。
      理      由
一、公訴意旨略以，被告丙○○前係惠信營造廠之負責人，因獲悉交通部公路局第三
    工程處辦理台一線鳳山屏東段３８２Ｋ＋２５０‧８│３８３Ｋ＋０００道路拓
    寬工程，第一次招標因投標廠商家數不足三家而流標，另訂八十九年三月二十三
    日上午十時在上開工程處舉行第二次開標，為使其囑意合作之公司能順利得標，
    竟於該日上午九時十五分許，在上開工程處守衛室，向前來投標之高雄市澄輝營
    造有限公司乙○○示意其放棄投標，因乙○○不從，丙○○竟夥同一名不詳姓名
    男子出手阻止乙○○投遞標單，當場施暴扯破乙○○之標單，妨害其行使投標權
    利。俟乙○○在守衛江貢楠在場見證下，勉強投下標單後，丙○○隨即教唆四名
    不詳姓名之成年男子，強行將乙○○押上不詳車號之白色小客車後座，剝奪其行
    動自由，載往潮州鎮光春國小附近之跳傘場，途中以衣物蒙住乙○○頭部予以毆
    打成傷（傷害部分未據告訴），事畢喝令乙○○不得報警，始放其下車徒步返回
    上開工程處參加開標，計剝奪其行動自由約三十分之久，因認被告涉犯刑法第三
    百零四條第一項及同法第三百零二條第一項之妨害自由罪嫌云云。
二、按犯罪事實應依證據認定之，無證據不得推定其犯罪事實，刑事訴訟法第一百五
    十四條定有明文。
三、本件公訴人指被告有上開犯行無非以被害人乙○○之指述，證人江貢楠之證述、
    標單照片及證人偵查員葉振沛證述當時身體確有傷勢，而且強調他被打一定與被
    告有關等情為其論據。
四、訊據被告丙○○固坦承其於八十九年三月二十三日上午有前往上開處所投標，並
    有遇告訴人乙○○之事實不諱，惟堅決否認有何妨害自由犯行，辯稱：伊因知該
    標有人在圍標，乃好意告知乙○○，說有人圍標要小心，如投票恐生意外，並未
    阻止其投票，乙○○事後亦自行決意投票，至於何人欲將乙○○之標單自票櫃欲
    抽出未果，以及乙○○被押走毆打之事，伊一概不知，因當甲在場之人有數十人
    之多，伊既未阻止乙○○投票，亦未叫人押走乙○○等語。
五、本件依偵查中之卷證資料，即八十九年他字第六十七號卷附之證人甲（見八十九
    年四月十一日筆錄，告訴人乙○○（同卷八十九年四月二十七日筆錄）證人江貢
    楠（同卷八十九年五月十九日筆錄）證人即偵查員葉振沛（同卷八十九年五月三
    十日筆錄）被告丙○○（九十年偵字第六一八七號卷九十一年四月十二日筆錄）
    等檢察官均係訊問八十九年三月三日當日投標之事，其等所為之供述，而乙○○
    所標之標單被人強欲由標櫃抽出，因無法抽出而略有破損之照片，其拍照日期亦
    係八十九年三月三日（見八十九年他字第六十七號卷第六十六頁）交通部公路局
    第三工程處政風室八十九年三月二十九日（八九）三工政字第三九０二號函內說
    明係指八十九年三月三日有人阻止投標並有人押走告訴人之事（見上揭卷第五十
    八頁）由上開資料顯示，案發日似為八十九年三月三日，而檢察官起訴書所指之
    犯罪日期則為八十九年三月二十三日第二次開標之日，究竟被告犯罪之時間如何
    ，已有疑問，然告訴人在本院調查中及證人江貢楠在本院調查中所述，案發日似
    為八十九年三月二十三日（見本院九十二年三月十一日筆錄、當日告訴人乙○○
    陳稱其八十九年三月三日知有投標之事，但未前往投標）而被告在本院審理中又
    表示究竟是何日己記不清楚云云，惟人之記憶難免有誤，是案發日似應以偵查中
    之書證為準，日期應係八十九年三月三日而非公訴人所指之八十九年三月二十三
    日，則公訴人所指被告涉案之日期即與事實不符。
六、告訴人乙○○在偵查中指述稱：「當甲早上伊到三工處，有一熟人攔阻我，並問
    我說是否要參加台一線鳳山屏東段道路拓寬工程，我說是，結果丙○○對我說該
    工程他們要標，我本來不想標，但守衛對我說，我一定要投標才要讓我登記，我
    只好把標封投入，但丙○○卻與另同一夥人開圖把我投的標封取出但未果，然後
    守衛就讓我登記，之後有三、四人年輕人把我押上他們的車，並在車上打我，投
    標時，丙○○叫我不要投，但他沒有拉我，我被押上車時，丙○○未出一言，也
    未跟著上車：：：」。（八十九年他卷六十七號第九十八及反面）等情，可知被
   告並未以強暴或脅迫阻止告訴人投標，亦無證據足以證明被告有參與押人之意，
    況告訴人乙○○在原審中又稱：「我不是指證丙○○，丙○○當時未涉押我。」
    （見原審卷第四十一頁）其在本院調查中更稱：「我遇到丙○○，他告訴我說有
    人在圍標，叫我不要投，但江貢楠（即守衛）說我不投，不讓我進去，我才把標
    單投進出，有人要把標單抽出來，那個人我不認識，丙○○可能認識他，我去時
    ，有看到鄭與他一起過來勸我不要投，我沒有看到鄭指使那人把標單抽出來」、
    「他們是一直勸我不要投而已，沒有阻擋我，後來我還是投了，後來有四個人把
    我押走，其中一人說叫你不要投你還投，當時人很多，有二、三十個人在那裏，
    鄭也在，我不諒解他，因為大家都是同業，他沒有來救我，而且是他把我攔下的
    ，至於鄭與押我之人是否同夥的，我無法判斷」（見本院九十二年三月十一日筆
    錄）等語，亦足證被告雖有勸阻，並告知有人圍標，叫他不要投標而已，並未施
    何強暴、脅迫，且告訴人亦無法判斷被告是否與押人之人同夥，自亦難以認定被
    告與押人之人有何犯意聯絡及行為分擔，至告訴人被押時，因現場有人在圍標（
    見警員葉振沛之偵查筆錄）被告因恐亦被押或被毆打而不敢上前搭救，亦屬人情
    之常，不能以此推測被告係其同夥。
七、證人即守衛江貢楠在偵查中雖證稱，「（檢察官問，八十九年三月三日上午九點
    在三工處投標室有無碰到乙○○要投標入標櫃時，一位丙○○上前阻止，後來邱
    被三、四名年青人帶走這件事﹖）有這回事，當時邱先生要投標時，但旁邊之人
    阻止他投，後來警察來了，假裝要投標，也有人出手阻攔，之後邱先生就被在旁
    之年青人帶走並被毆打」等語，並未提及何人阻止乙○○投標，況其於原審中改
    稱「其在偵查中所言不實在」，在本院調查中則稱，當時有幾十人以上，他們在
    投標時，很多人在那邊交頭接耳，我告訴他們，要不要投標自己做主，不要受別
    人影響，後來他們就投了，當時有一位投下去，又有一人用手要把標單抽出來，
    他抽不出來就走掉了，我不確定是在場之乙○○，邱有無與被告交頭接耳我分不
    出來，因為當時人很多，當時沒有人阻止投標，但有人投下後，又有人要把標單
    抽出來，但抽不出來，我即通知政風室，政風室報警，警察假裝要投標，被人阻
    止，警察就把那人帶走，我沒看到邱被人帶走」等情（見本院九十二年三月十一
    日筆錄）其先後所述雖有不符，但與被告所辯及告訴人乙○○在本院中所陳述情
    節相符，自應以其在本院調查中所證較為可採。其所證不能為被告不利之認定。
八、證人即偵查員葉振沛在偵查中雖稱：我們回到政風室，乙○○在場，身上有傷，
    他一直強調他被打一定與丙○○有關，且丙○○一定知情（見八十九年偵他字第
    六七號卷第一二四頁）既係傳聞，且所聽者，亦係乙○○個人之推測，自亦難採
    為被告不利之證據。
九、證人張森林在偵查中證稱，「丙○○對於投標之事並未出面說過話」（見八十九
    年他字第九八號卷第七十六頁反面）而被告丙○○亦非圍標團體之成員，有台灣
    屏東地方法院檢察署檢察官八十九年度偵字第二八一八號等起訴書在卷可稽（見
    八十九年他字第六十七號卷第二五三頁至二六五頁）亦足認被告未涉案。
十、證人甲在偵查中所證僅有看到丙○○在場，而交通部公路局第三工程處政風室上
    開函亦未指何人阻止投標及扯破標單，亦未列被告為涉嫌圍標之人（見八十九年
    他字第六十七號卷第五十一頁及五十八頁）至照片上之標單有被抽動時稍有破損
    ，係別人所為，與被告無涉，亦無證據證明被告與該人有犯意聯絡及行為分擔。
    其他亦查無何積極證據足資證明被告有公訴人所指之犯行。
十一、綜上所述，本件被告犯罪尚屬不能證明，原審不察，遽為科刑之判決，自有未
    合，被告上訴意旨否認犯罪，為有理由，應由本院將原判決予以撤銷，為被告無
    罪之判決。
據上論斷，應依刑事訴訟法第三百六十九條第一項前段、第三百六十四條、第三百零
一條第一項，判決如主文。
本案經檢察官王登榮到庭執行職務。
中    華    民    國     九十二     年       三       月     二十六     日
                              臺灣高等法院高雄分院刑事第九庭
                                  審判長法官  張明松
                                        法官  任森銓
                                        法官  張盛喜
右正本證明與原本無異。
剝奪人行動自由部分檢察官如不服本判決應於收受本判決後十日內向本院提出上訴書
狀，其未述上訴理由者，並得於提起上訴後十日內向本院補提理由書狀（均須按他
造當事人之人數附繕本)「切勿逕送上級法院」。
其餘不得上訴。
                                      書記官  許信宗
中    華    民    國     九十二     年       三       月     二十七     日
                        Ｆ


司法院資訊處製作；財團法人民間司法改革基金會備份。
